臺灣新北地方法院刑事判決
110年度金訴字第993號
公  訴  人  臺灣新北地方檢察署檢察官
被      告  黃俊源


選任辯護人  葛彥麟律師
上列被告因違反洗錢防制法等案件，經檢察官提起公訴（109年
度偵字第40718號），因被告於準備程序就被訴事實為有罪之陳
述，經本院告知簡式審判程序意旨，並聽取公訴人及被告之意見
後，本院合議庭裁定由受命法官獨任依簡式審判程序審理，判決
如下：
  　主　文
黃俊源犯三人以上共同詐欺取財罪，處有期徒刑壹年。未扣案之
犯罪所得新臺幣捌仟元沒收，於全部或一部不能沒收或不宜執行
沒收時，追徵其價額。
    事　實
一、黃俊源明知悉近年來以虛設、借用或買賣人頭帳戶之方式，
    供詐欺者作為詐欺他人交付財物等不法用途之情事多有所聞
    ，而金融機構帳戶係個人理財之重要工具，攸關個人財產、
    信用之表徵，應可預見將其帳戶提供予他人，可能供詐欺者
    所用，便利詐欺者得多次詐騙不特定民眾將款項匯入該人頭
    帳戶，再將該犯罪所得轉出，製造金流斷點，達到隱匿詐欺
    所得去向之結果，以逃避檢警之追緝。而其於民國108年10月
    23日前某日，結識某姓名不詳之詐欺集團成年成員後，該詐
    欺集團成員向黃俊源表示需其提供帳戶供轉帳之用並請其協
    助提領，然依黃俊源之智識程度及一般社會生活之通常經驗
    ，應可知悉此等行為顯不合常理，而已預見對方恐係詐欺集
    團成員，倘依指示提領並交付款項，恐成為犯罪之一環而遂
    行詐欺取財犯行，使他人因此受騙致發生財產受損之結果，
    並得以隱匿該詐欺犯罪所得之去向。黃俊源仍出於縱使發生
    他人因受騙致財產受損、隱匿詐欺犯罪所得去向之結果，亦
    不違背其本意之三人以上共同詐欺取財及洗錢之不確定故意
    ，於108年10月23日前某日，在不詳地點，提供其所申辦之
    中國信託商業銀行帳號000000000000號帳戶（下稱中國信託
    銀行帳戶）予該不詳之詐欺集團成年成員及所屬詐欺集團成
    員使用。再由詐欺集團某不詳成員，於108年9月中旬某日，
    在社群軟體Instagram上佯以刊登博弈廣告訊息，適黃鳴鐘
    上網瀏覽，看見該則廣告後，即依指示加入LINE通訊軟體群
    組及「好萊塢遊戲城」博弈網站會員，經該詐欺集團不詳成
    員向其誆稱可經由博弈方式投資獲利云云，黃鳴鐘因而陷於
    錯誤，依指示於同年10月23日14時33分許（起訴書誤載為14
    時許，應予補充）、同年月30日18時28分許（起訴書誤載為
    0時許，應予更正），分別匯款新臺幣（下同）3萬元、8,00
    0元至黃俊源前開中國信託銀行帳戶內。嗣黃俊源再依上開
    詐欺集團成年成員之指示，於同年月24日1時53分許，自上
    開中國信託帳戶內提領3萬元交付與該不詳之詐欺集團成年
    成員；又於同年月30日18時55至56分許，自上開中國信託帳
    戶內分別提領2,000元、6,000元供己花用。嗣因黃鳴鐘察覺
    有異而報警處理，始循線查悉上情。
二、案經黃鳴鐘訴由嘉義縣警察局民雄分局報告臺灣嘉義地方檢
    察署陳請臺灣高等檢察署檢察長核轉臺灣新北地方檢察署檢
    察官偵查起訴。
　　理　由
一、上開犯罪事實，業據被黃俊源於本院準備程序及審理中均坦
    承不諱（見本院卷第43、49頁），核與證人即告訴人黃鳴鐘
    於警詢中之指訴情節相符（見警卷第11-12頁），復有告訴
    人黃鳴鐘提出郵局帳號00000000000000存摺封面及內頁明細
    、網路轉帳交易明細截圖、LINE對話紀錄擷圖、被告之中國
    信託銀行客戶基本資料、帳號000000000000帳戶存款交易明
    細、自動化交易LOG資料各1份在卷可參（見警卷第14-30、4
    2-48頁），足認被告前開任意性自白核與事實相符，堪以採
    信。綜上，本案事證明確，被告上開犯行堪以認定，應予依
    法論科。
二、論罪科刑：
　㈠本件被告係將其申辦之上開中國信託帳戶交付與詐欺集團某
    不詳成年成員，再依指示提領款項交付該詐欺集團成員等節
    ，業經本院認定如前，然本案犯罪歷程所需工作甚多，詐欺
    集團成員需假冒不同身分詐欺被害人、指示被害人匯款、掌
    握金錢及帳戶流向、聯繫提領款項等工作，而以一般正常智
    識之人認知，均可瞭解上開工作顯非1人所能完成，則以被
    告之智識程度，縱使不知組織內之詳細分工或參與之確切人
    數，亦能知悉此為3人以上之詐欺行為，況被告另因涉嫌參
    與詐欺集團擔任機手而遭臺灣士林地方檢察署提起公訴，並
    經臺灣士林地方法院以110年度訴字第43號判決應執行有期
    徒刑1年6月，緩刑3年等情，業據辯護人於偵查中陳述明確
    （見偵40718卷第11頁），復有臺灣高等法院被告前案紀錄
    表1份在卷可佐（見本院卷第11-13頁），則被告於主觀上已
    知悉所參與之詐騙集團至少有3人以上，是被告所為應成立
    刑法第339條之4第1項第2款之三人以上共同詐欺取財罪。
　㈡按洗錢防制法業於105年12月28日修正公布，並於106年6月28
    日生效施行。依修正後即現行洗錢防制法第2條第2款、第3
    條第2款規定，掩飾或隱匿刑法第339條犯罪所得之本質、來
    源、去向、所在、所有權、處分權或其他權益者，即構成洗
    錢行為。是依修正後洗錢防制法，掩飾刑法第339條詐欺取
    財犯罪所得去向、所在之行為，亦可構成洗錢罪。參諸洗錢
    防制法第2條修正之立法理由，可知本次修正洗錢行為之定
    義，係因修正前條文對洗錢行為之定義範圍過窄，對於洗錢
    行為之防制與處罰難以有效達成，為擴大洗錢行為之定義，
    以含括洗錢之各階段行為。又洗錢之前置犯罪完成，取得財
    產後所為隱匿或掩飾該財產的真實性質、來源、所在地、處
    置、轉移、相關的權利或所有權之行為，固為典型洗錢行為
    無疑，然於犯罪人為前置犯罪時，即提供帳戶供犯罪人作為
    取得犯罪所得之人頭帳戶，或於其後交付犯罪所得款項製造
    金流斷點，致無法查得犯罪所得流向等，均會產生掩飾或隱
    匿該犯罪不法所得真正去向之洗錢效果。亦即，從犯罪者之
    角度觀察，犯罪行為人為避免犯行遭查獲，會盡全力滅證，
    但對於犯罪之成果即犯罪所得，反而會盡全力維護，顯見洗
    錢犯罪本質上本無從確知犯罪行為之存在，僅為合理限制洗
    錢犯罪之處罰，乃以不法金流與特定犯罪有連結為必要。是
    以，依犯罪行為人取得該不法金流之方式，已明顯與洗錢防
    制規定相悖，有意規避洗錢防制規定，為落實洗錢防制，避
    免不法金流流動，自不以提供帳戶為限，亦包括取得款項後
    ，將款項交予犯罪組織之其他成員，致無法或難以追查犯罪
    所得去向之洗錢結果。本次修法既於立法理由中明示掩飾不
    法所得去向之行為亦構成洗錢，則以匯款或交付現金等方式
    ，致產生掩飾或隱匿不法犯罪所得真正去向之行為，亦屬洗
    錢防制法第14條第1項所規範之洗錢類型（最高法院108年台
    上字第1744號判決意旨參照）。查詐欺集團不詳成員詐欺告
    訴人後，由被告依指示提領款項轉交詐欺集團某不詳成員，
    即在製造金流之斷點，致無從或難以追查前揭犯罪所得，而
    掩飾或隱匿該犯罪所得之去向，依上揭說明，被告上開之犯
    行應成立洗錢防制法第14條第1項之一般洗錢罪。
　㈢核被告所為，係犯刑法第339條之4第1項第2款之三人以上共
    同詐欺取財罪及違反洗錢防制法第2條第2款規定，而犯同法
    第14條第1項之一般洗錢罪。被告就上開犯行間，與其他詐
    欺集團成員間，有犯意聯絡及行為分擔，應論以共同正犯。
    被告上開犯行，係以一行為同時犯上開三人以上共同詐欺取
    財罪及一般洗錢罪二罪，為想像競合犯，應依刑法第55條規
    定，從一重之三人以上共同詐欺取財罪論處。
　㈣另按洗錢防制法第16條第2項規定：「犯前2條之罪，在偵查
    或審判中自白者，減輕其刑。」；又按想像競合犯之處斷刑
    ，本質上係「刑之合併」。其所謂從一重處斷，乃將想像競
    合犯組成之評價上數罪，合併為科刑一罪，其所對應之刑罰
    ，亦合併其評價上數罪之數法定刑，而為一個處斷刑。易言
    之，想像競合犯侵害數法益者皆成立犯罪，論罪時必須輕、
    重罪併舉論述，同時宣告所犯各罪名，包括各罪有無加重、
    減免其刑之情形，亦應說明論列，量刑時併衡酌輕罪部分量
    刑事由，評價始為充足，然後依刑法第55條前段規定「從一
    重處斷」，非謂對於其餘各罪可置而不論。因此，法院決定
    處斷刑時，雖以其中最重罪名之法定刑，做為裁量之準據，
    惟於裁量其輕重時，仍應將輕罪合併評價在內（最高法院10
    8年度台上字第4405、4408號判決意旨）。查被告於本院審
    理中自白上開一般洗錢犯行，依上開規定原應減輕其刑，惟
    被告所犯一般洗錢罪係屬想像競合犯其中之輕罪，被告就本
    案犯行係從一重之三人以上共同詐欺取財罪，就被告此部分
    想像競合輕罪得減刑部分，依上開說明，由本院於後述依刑
    法第57條量刑時一併衡酌該部分減輕其刑事由。
　㈤爰以行為人之責任為基礎，審酌被告正值青年，不思以正當
    途徑賺取所需，竟貪圖報酬，自甘為他人所利用，加入詐欺
    集團並提供上開帳戶，無視政府一再宣示掃蕩詐欺集團決心
    ，侵害被害人之財產法益，嚴重破壞社會秩序，同時增加檢
    警查緝及被害人求償之困難，所為實有不該；兼衡被告在本
    案犯罪中所扮演之角色及參與犯罪之程度、詐取款項金額、
    因其洗錢之行為而造成金流斷點，致使對犯罪不法所得之追
    查更形困難；並考量被告於本案行為前無前科紀錄，此有臺
    灣高等法院被告前案紀錄表1份在卷可查；另斟酌被告於本
    院審理中坦承犯行之犯後態度，及被告雖表示有意願與告訴
    人調解，然因告訴人不願調解，而未能達成調解之情形，此
    有本院111年4月28日公務電話紀錄1紙附卷可憑（見本院卷
    第55頁）；參以其於該詐欺集團內之分工，較諸實際策畫佈
    局、分配任務、施用詐術之核心份子而言，僅居於聽從指示
    、代替涉險之次要性角色，兼衡被告之犯罪動機、目的、手
    段、所生損害，及被告自述大學畢業之智識程度、月收入約
    3至4萬元、目前從事金融業貸款業務、經濟狀況尚可等一切
    情狀（見本院卷第51頁），量處如主文所示之刑。
三、沒收：
　㈠按犯罪所得，屬於犯罪行為人者，沒收之，但有特別規定者
    ，依其規定；再按前2項之沒收，於全部或一部不能沒收或
    不宜執行沒收時，追徵其價額，刑法第38條之1第1項、第3
    項分別定有明文。又按共同正犯犯罪所得之沒收、追徵，應
    就各人所分得之數為之。所謂各人「所分得」之數，係指各
    人「對犯罪所得有事實上之處分權限」而言。因此，若共同
    正犯各成員內部間，對於犯罪所得分配明確時，應依各人實
    際所得宣告沒收（最高法院107年度台上字第2989號判決意
    旨參照）。
  ㈡經查，被告本案獲得之犯罪所得為8,000元等情，業據被告於
    本院準備程序中及審理中供述明確（見本院卷第43、49-50
    頁），上開犯罪所得雖未扣案，仍應依刑法第38條之1第1項
    、第3項之規定宣告沒收，於全部或一部不能沒收或不宜執
    行沒收時，追徵其價額。
據上論斷，應依刑事訴訟法第273條之1第1項、第299條第1項前
段（依刑事判決精簡原則，僅記載程序法條），判決如主文。
本案經檢察官謝承勳提起公訴，檢察官陳姵伊到庭執行職務。
中　　華　　民　　國　　111 　年　　5 　　月　　26　　日
                  刑事第十八庭  法　官　劉明潔

以上正本證明與原本無異。
如不服本判決應於收受判決後20日內向本院提出上訴書狀，並應
敘述具體理由；其未敘述上訴理由者，應於上訴期間屆滿後20日
內向本院補提理由書（均須按他造當事人之人數附繕本）「切勿
逕送上級法院」。
                                書記官　連思斐
中　　華　　民　　國　　111 　年　　5 　　月　　26　　日
附錄本案論罪科刑法條全文：
中華民國刑法第339條之4
犯第339條詐欺罪而有下列情形之一者，處1年以上7年以下有期
徒刑，得併科1百萬元以下罰金：
一、冒用政府機關或公務員名義犯之。
二、三人以上共同犯之。
三、以廣播電視、電子通訊、網際網路或其他媒體等傳播工具，
    對公眾散布而犯之。
前項之未遂犯罰之。
洗錢防制法第14條
有第二條各款所列洗錢行為者，處7年以下有期徒刑，併科新臺
幣5百萬元以下罰金。
前項之未遂犯罰之。
前二項情形，不得科以超過其特定犯罪所定最重本刑之刑。
洗錢防制法第2條
本法所稱洗錢，指下列行為：
一、意圖掩飾或隱匿特定犯罪所得來源，或使他人逃避刑事追訴
    ，而移轉或變更特定犯罪所得。
二、掩飾或隱匿特定犯罪所得之本質、來源、去向、所在、所有
    權、處分權或其他權益者。
三、收受、持有或使用他人之特定犯罪所得。